臺灣高等法院刑事判決
109年度上訴字第4105號
上  訴  人  
即  被  告  林易臻


上列上訴人因洗錢防制法等案件，不服臺灣士林地方法院109年
度金訴字第171號，中華民國109年9月29日第一審判決（起訴案
號：臺灣士林地方檢察署109年度偵字第12563號），提起上訴，
本院判決如下：
    主  文
上訴駁回。
    犯罪事實
一、甲○○與真實年籍不詳、自稱「Ronak Parihar」(甲○○在其通
    訊軟體之名稱設定為「Gomes Drr Fer」)之成年人，共同基
    於意圖為自己不法所有及洗錢之犯意聯絡（無證據證明三人
    以上），先推由「Ronak Parihar」於民國109年6月6日起陸
    續利用Instagram以暱稱「harvardkim27」之名稱傳送訊息
    予乙○○，向乙○○佯稱其曾在聯合國擔任軍醫，因有包裹遭臺
    灣海關扣關，需繳納費用始能放行由快遞公司寄送，有代理
    商會跟乙○○聯繫，再推由甲○○接續假冒「harvardkim27」訛
    稱之代理商傳送訊息予乙○○，與乙○○約定交款地點，致乙○○
    不疑有他而陷於錯誤，依指示於如附表所示之時間及地點，
    交付如附表所示金額之金錢予到場取款之甲○○，甲○○再依指
    示將取得款項接續向設於新北市○○區○○街0號之玉珍手藝材
    料行陳姓老闆（所涉洗錢犯嫌未據偵查）支付6％手續費購買
    比特幣後，匯入「Ronak Parihar」指定之比特幣帳戶中，
    以此方式隱匿上開款項之去向。嗣乙○○於同年7月17日再次
    接獲「harvardkim27」傳送訊息索討新臺幣（下同）70萬元
    而察覺有異，假意配合支付並報警處理，而於甲○○於同日16
    時45分許前往新北市○○區○○路0號淡水捷運站後方女廁欲取
    款時，為警當場查獲而未遂。
二、案經乙○○訴由新北市政府警察局淡水分局報告臺灣士林地方
    檢察署檢察官偵查起訴。
    理  由
壹、程序方面
    檢察官及上訴人即被告甲○○於本院審判程序中，對於本案相
    關具有傳聞性質的證據資料，均表示不爭執證據能力(見本
    院卷第99至100頁)，且本案所引用的非供述證據，也是合法
    取得，依法均可作為認定犯罪事實之依據。
貳、實體方面　　
一、認定被告犯罪之證據及理由
　㈠上揭犯罪事實，業經上訴人即被告甲○○於原審準備程序及審
    理中坦白不諱（見原審卷第82頁及89頁），核與告訴人乙○○
    於警詢指訴遭「harvardkim27」詐欺，被告甲○○佯稱代理商
    與之相約而於如附表所示之時間地點交付金錢予被告之情節
    相符（見偵卷第24-25頁），並有被告甲○○手機之截圖畫面1
    03張、告訴人乙○○手機内通訊軟體之翻拍截圖畫面52張及被
    告於捷運站收款監視器畫面6張（分見偵卷第34-59頁、第60
    -72頁及第73-76頁）在卷可稽。
  ㈡被告上訴後翻異改稱：被告並無假冒快遞公司詐騙告訴人，
    告訴人明知是其網友harvardkim27指示所為，且金錢大部分
    來自其網友harvardkim27，何來財產上損失；被告當時墜入
    網路戀愛，為情所困，自身只是被利用之工具，係因相信網
    友才幫忙取錢，並非以此行業謀生，如何同謀，更未拿到任
    何好處，並無惡性云云。然被告於警詢中自承依Ronak Pari
    har指示假冒聯合國代理人及全球信託交付公司的代理商與
    他人交談，而知此冒名行為不對，且因向告訴人收取金錢甚
    多，不敢在人多的地方數錢，怕被人看到，其決定在廁所内
    交付等情（見偵卷第19-20頁）。可見被告明知假冒代理商
    收款，且因收款金額過大而躲於捷運站女廁為之，以其掩飾
    真實身分，三番兩次取款金額非微，卻多次躲避於廁親取現
    金，其斷無不知詐欺之理。遑論被告所取回現金直接匯交應
    無難事，卻又購買一般人罕用、甚至以其年齡及智識不應使
    用之比特幣，且又坦認支付高額6%手續費委託陳姓成年人代
    購（見偵卷第18頁），顯然隱匿金錢流向無誤。又告訴人係
    自於109年6月30日至7月2日間經該詐騙集團要求提供帳戶而
    匯入款項（見偵卷第26頁），與告訴人於109年6月29日前如
    附表所示交付被告之受詐款項無關，是被告所辯，均無可採
    。
　㈢綜上所述，被告前於原審所為任意性自白經前開證據補強，
    要與事實相符。本案事證明確，被告犯行洵堪認定，應依法
    論科。
二、論罪　
  ㈠核被告所為，係犯刑法第339條第1項之詐欺取財罪、同法第3
    39條第3項、第1項之詐欺取財未遂罪、洗錢防制法第14條第
    1項之一般洗錢罪。
  ㈡按共同正犯之意思聯絡，不限於事前有所協議，其於行為當
    時，基於相互之認識，以共同犯罪之意思參與者，亦無礙於
    共同正犯之成立（最高法院73年台上字第1886號判例意旨參
    照）；若共同實施犯罪行為之人，在共同意思範圍內，各自
    分擔犯罪行為之一部，相互利用他人之行為，以達其犯罪之
    目的，其成立不以全體均參與實施犯罪構成要件之行為為要
    件；參與犯罪構成要件之行為者，固為共同正犯；以自己共
    同犯罪之意思，參與犯罪構成要件以外之行為，或以自己共
    同犯罪之意思，事前同謀，而由其中一部分人實行犯罪之行
    為者，亦均應認為共同正犯，使之對於全部行為所發生之結
    果，負其責任。蓋共同正犯，於合同意思範圍內，組成一共
    犯團體，團體中任何一人之行為，均為共犯團體之行為，他
    共犯均須負共同責任，初無分別何一行為係何一共犯所實施
    之必要（最高法院88年度台上字第2230號、92年度台上字第
    2824號判決意旨參照）。被告與自稱「Ronak Parihar」之
    成年男子間，就上開詐欺取財及洗錢犯行，均有犯意聯絡及
    行為分擔，為共同正犯。
  ㈢被告所為如附表所示各次詐欺取財及詐欺取財未遂之犯行，
    以及隨後多次購買比特幣之洗錢犯行，乃係於密接之時間實
    施，侵害同一法益，各行為之獨立性薄弱，依一般社會通念
    ，應評價為數個舉動之接續進行，為接續犯，而各論以詐欺
    取財及洗錢之一罪。起訴書以被告僅有1次洗錢行止，容有
    誤認，應予更正。
  ㈣又被告係以一行為同時觸犯詐欺取財罪及洗錢罪，為想像競
    合犯，應依刑法第55條規定，從一重之洗錢罪處斷。
  ㈤按犯前2條之罪，在偵查或審判中自白者，減輕其刑，洗錢防
    制法第16條第2項定有明文；又按想像競合犯之處斷刑，本
    質上係「刑之合併」。其所謂從一重處斷，乃將想像競合犯
    組成之評價上數罪，合併為科刑一罪，其所對應之刑罰，亦
    合併其評價上數罪之數法定刑，而為一個處斷刑。易言之，
    想像競合犯侵害數法益者皆成立犯罪，論罪時必須輕、重罪
    併舉論述，同時宣告所犯各罪名，包括各罪有無加重、減免
    其刑之情形，亦應說明論列，量刑時併衡酌輕罪部分量刑事
    由，評價始為充足，然後依刑法第55條前段規定「從一重處
    斷」，非謂對於其餘各罪可置而不論。因此，法院決定處斷
    刑時，雖以其中最重罪名之法定刑，做為裁量之準據，惟於
    裁量其輕重時，仍應將輕罪合併評價在內（最高法院108年
    度台上字第4405、4408號判決意旨）。查被告一度於原審審
    理時自白洗錢罪之犯行（見原審卷第82、89頁），爰依洗錢
    防制法第16條第2項規定減輕其刑。
  ㈥按刑法第59條之酌量減輕其刑，必須犯罪另有特殊之原因與
    環境等等，在客觀上足以引起一般同情，認為即予宣告法定
    低度刑期尤嫌過重者，始有其適用（最高法院45年台上字第
    1165號判決意旨參照）。查被告雖辯稱亦遭「Ronak Pariha
    r」詐騙而匯款約209萬元至該男子指定之奈及利亞非洲聯合
    銀行帳戶，其後係受該男子指示而犯下本案，及單純之家庭
    主婦，擔任清潔工配偶則為保全，須養育2名未成年子女，
    且其中一人為特殊生，應有刑法第59條之規定減輕其刑。惟
    其於本案犯行時，犯罪情狀在客觀上並無足以引起一般同情
    之特別情形，難認有何情堪憫恕之情事，況本案對被告所論
    處之罪，其法定刑係7年以下有期徒刑，併科500萬元以下罰
    金，亦難認存有宣告法定低度刑期尤嫌過重之情事，且所稱
    無非其犯罪之動機、目的、智識程度、家庭經濟狀況等，屬
    同法第57條量刑已為考量之事項，是被告尚自無刑法酌減其
    刑之可能。
  ㈦被告雖請求宣告緩刑，惟關於緩刑之宣告，除應具備一定條
    件外，並須有可認為以暫不執行刑罰為適當之情形，始得為
    之。法院行使此項裁量職權時，應受比例原則、平等原則等
    一般法律原則之支配；但此之所謂比例原則，指法院行使此
    項職權判斷時，須符合客觀上之適當性、相當性及必要性之
    價值要求，不得逾越，用以維護刑罰之均衡；而所謂平等原
    則，非指一律齊頭式之平等待遇，應從實質上加以客觀判斷
    ，對相同之條件事實，始得為相同之處理，倘若條件事實有
    別，則應本乎正義理念，予以分別處置，禁止恣意為之，俾
    緩刑宣告之運用，達成客觀上之適當性、相當性與必要性之
    要求（最高法院99年度台上字第7994號判決意旨參照）。查
    被告前固無犯罪紀錄，有本院被告前案紀錄表在卷為憑，然
    考量本件被告接續多次詐欺及洗錢犯行情節之重大，造成告
    訴人損害非輕，且迄未與告訴人之和解，參酌原審量處之刑
    度，殊無暫不執行為適當之情形，自不予緩刑之宣告。
參、駁回上訴之理由　　
一、原審認被告洗錢犯行罪證明確，並審酌被告與「Ronak Pari
    har」以前開方式遂行對告訴人乙○○詐欺取財行為，造成告
    訴人受財產上損失，危害社會治安甚鉅，惟念及被告犯後坦
    承犯行，態度尚佳，兼衡其品行素行、參與程度、犯罪之動
    機、目的、手段、告訴人受騙金額、自陳高中畢業之教育智
    識程度、曾從事清潔工之工作、月薪約15,000元、已婚、尚
    有2名子女待其扶養之家庭生活經濟狀況（見原審卷第90頁
    ）等一切情狀，量處有期徒刑6月，併科罰金3萬元及諭知易
    服勞役之折算標準；並說明2人以上共同犯罪，關於犯罪所
    得之沒收或追徵，應就各人所分得者為之。所謂各人「所分
    得」之數，係指各人「對犯罪所得有事實上之處分權限」者
    而言（最高法院107年度台上字第3418號判決意旨參照)，被
    告於原審審理時供稱：均將所收金錢購買比特幣匯給「Rona
    k Parihar」，而未取得犯罪所得等語（見原審卷第89頁）
    ，卷內復查無證據足認被告就上開詐得財物與所屬詐騙集團
    成員間，有事實上共同處分權限，自無從就詐得款項部分宣
    告沒收及追徵其價額。核其認事用法並無違誤，量刑及沒收
    亦屬妥適。
二、被告上訴否認犯罪，並請求酌減刑度及緩刑云云，要無可採
    ，均已論述如上，其上訴並無理由，應予駁回。
據上論斷，依刑事訴訟法第368條，判決如主文。
本案經檢察官陳姿雯提起公訴，檢察官越方如到庭執行職務。
中　　華　　民　　國　 110　　年　　1 　　月　　26  　日
     　　　　　   刑事第二十三庭審判長法　官  許永煌
                                      法　官  雷淑雯
                                      法　官  吳定亞
以上正本證明與原本無異。
如不服本判決，應於收受送達後20日內向本院提出上訴書狀，其
未敘述上訴之理由者並得於提起上訴後20日內向本院補提理由書
（均須按他造當事人之人數附繕本）「切勿逕送上級法院」。
                                      書記官  郭侑靜
中　　華　　民　　國　　110 　年　　1 　　月　　27　　日
附表：
編號 交付時間 交付地點 交付金額（新臺幣） 1 109年6月17日18時許 捷運淡水站女廁 52萬8 千元 2 109年6月23日12時許 捷運圓山站女廁 35萬元 3 109年6月23日20時許 同上 6萬元 4 109年6月25日14時許 捷運民權西路站女廁 18萬元 5 109年6月29日16時許 捷運雙連站女廁 27萬元 
附錄：本案論罪科刑法條全文
洗錢防制法第14條
有第2條各款所列洗錢行為者，處7年以下有期徒刑，併科新臺幣
5百萬元以下罰金。
前項之未遂犯罰之。
前二項情形，不得科以超過其特定犯罪所定最重本刑之刑。
中華民國刑法第339條
意圖為自己或第三人不法之所有，以詐術使人將本人或第三人之
物交付者，處5年以下有期徒刑、拘役或科或併科50萬元以下罰
金。
以前項方法得財產上不法之利益或使第三人得之者，亦同。
前二項之未遂犯罰之。